【裁判字號】    94,簡上,362
【裁判日期】    950420
【裁判案由】    返還借款
【裁判全文】
臺灣臺中地方法院民事判決  94年度簡上字第362號
上  訴  人  甲○○
訴訟代理人  黃小舫律師
                        之1
被上訴人    乙○○
訴訟代理人  王通顯律師
上列當事人間請求清償債務事件，上訴人對於民國94年9月13日
本院台中簡易庭94年度中簡字第1994號第一審判決提起上訴，本
院於95年4月6日言詞辯論終結，判決如下：
    主    文
原判決關於命上訴人給付超過新臺幣壹拾肆萬貳仟捌佰捌拾柒元
，及自民國九十四年五月十八日起至清償日止，按週年利率百分
之五計算之利息部分，及該部分假執行之宣告，暨訴訟費用之裁
判均廢棄。
上開廢棄部分，被上訴人在第一審之訴駁回。
其餘上訴駁回。
第一、二審訴訟費用由被上訴人負擔十二分之五，餘由上訴人負
擔。
    事實及理由
壹、兩造爭執要旨：
  一、被上訴人起訴主張：上訴人為被上訴人之胞兄，兩造父親
      賴竹巖於民國（下同）91年7月3日死亡，遺留門牌號碼台
      中市○○路61號房屋及土地，其上並有向第七商業銀行股
      份有限公司設定之本金最高限額新臺幣（下同）7,200,00
      0元之抵押債務（實際借款額為3,500,000元），由上訴人
      繼承取得應有部份4分之1，被上訴人因繼承及贈與取得應
      有部分4分之3。而兩造父親賴竹巖生前向第七商業銀行之
      抵押借款, 每月應繳本金及利息共28,330元，賴竹巖死亡
      後，均是由被上訴人於該銀行開設之0000000000000帳號
      自動扣繳，上訴人本於繼承人地位，依民法第1153條第1
      項規定，亦應連帶負擔該借款本金及利息之4分之1。而兩
      造父親賴竹巖死亡後，自91年7月12日起至94年5月17日止
      ，共35個月，被上訴人代繳借款本金及利息合計為991,55
      0元，上訴人亦應負擔4分之1，即247,887元，為此爰依民
      法第281條規定請求上訴人償還應分擔之債務金額247,887
      元，及自被上訴人清償最後一筆債務之翌日即94年5月18
      日起至清償日止，按年息百分之5計算之利息等語。並上
      訴聲明：上訴駁回。
  二、上訴人主張：兩造之被繼承人賴竹巖之遺產即門牌號碼台
      中市○○路61號房屋及土地，上訴人就該房地之應有部分
      為4分之1，然被上訴人未得上訴人同意即於系爭共有房地
      開設牙醫診所，顯然逾越其應有部分之範圍而為使用收益
      ，侵害上訴人之權利，被上訴人所受超過其權利範圍4分
      之3之利益，即為不當得利。被上訴人基於繼承之關係代
      繳被繼承人賴竹巖向第七商業銀行之抵押借款，共計
      991,55 0元，惟被上訴人無權使用被上訴人該部分之房地
      ，自應返還上訴人相當於租金之不當得利，準此，自91年
      7月12 日起至94年5月17日止計35個月，以每月12,000元
      計算租金，上訴人應有部分為4分之1，則被上訴人應返還
      105,00 0元予上訴人，上訴人以上訴狀繕本之送達向被上
      訴人為抵銷之意思表示，故被上訴人請求給付，並無理由
      ，原審為上訴人敗訴之判決，顯非正當，應予廢棄等語，
      資為抗辯。並上訴聲明：(一)原判決廢棄。(二)被上訴人第一
      審之訴駁回。
貳、兩造不爭執之事實：
  一、上訴人為被上訴人之胞兄，兩造之父親賴竹巖於91年7月3
      日死亡，遺留門牌號碼台中市○○路61號房屋及土地，賴
      竹巖生前並以上開房地向第七商業銀行設定本金最高限額
      7,200,000元之抵押債務。
  二、兩造父親賴竹巖生前向第七商業銀行之抵押借款，每月應
      繳本金及利息共28,330元，於其死亡後，均由被上訴人代
      繳借款本金及利息，自91年7月12日起至94年5月17日止共
      35個月，合計991,550元。
  三、兩造就上開房地之應有部分各為4分之1、4分之3。上訴人
      就被繼承人賴竹巖之991,550元利息債務，應分擔4分之1
      ，即247,887元。
  四、兩造同意被上訴人就坐落台中市○○路61號之房地受有使
      用利益自91年7月12日起至94年5月17日止，每月為12,000
      元整，上訴人應有部分為4分之1，上訴人每個月受有損害
      為3,000元整，計35個月共105,000元整。
參、得心證之理由：
  一、按繼承人對於被繼承人之債務，負連帶責任；連帶債務人
      中之一人，因清償、代物清償、提存、抵銷或混同，致他
      債務人同免責任者，得向他債務人請求償還各自分擔之部
      分，並自免責時起之利息，民法第1153條第1項及第281條
      第1項分別定有明文。兩造既為被繼承人賴竹巖之繼承人
      ，對於賴竹巖生前債務自應負連帶責任，賴竹巖積欠第七
      商業銀行本金及利息，自91年7月12日起至94年5月17日止
      共35個月，計991,550元，業已由被上訴人清償，致上訴
      人於清償範圍內免責，上訴人就上開債務應分擔4分之1即
      247,887元，為兩造所不爭執，則被上訴人請求上訴人償
      還應分擔部分即247,887元，自屬有據。
  二、又按民法第八百十八條所定各共有人按其應有部分，對於
      共有物之全部有使用收益之權。係指各共有人得就共有物
      全部，於無害他共有人之權利限度內，可按其應有部分行
      使用益權而言。故共有人如逾越其應有部分之範圍使用收
      益時，即係超越其權利範圍而為使用收益，其所受超過利
      益，要難謂非不當得利（最高法院55年台上字第1949號判
      例可參）。本件兩造共有門牌號碼台中市○○路61號之房
      屋及土地，上訴人應有部分為4分之1，被上訴人應有部分
      為4分之3，惟被上訴人於系爭房地開設牙醫診所，就系爭
      共有房地全部為使用收益，逾越其應有部分之範圍為使用
      ，上訴人依民法第179條不當得利之規定，主張被上訴人
      應返還超過其權利範圍所受之使用利益，自屬有據。查被
      上訴人使用系爭共有房地全部，每月受有相當於租金之使
      用利益為12,000元，為兩造所不爭執，以上訴人應有部分
      4分之1計算，則被上訴人每個月受有相當於租金之不當得
      利為3,000元，自91年7月12日起至94年5月17日止，計35
      個月共105,000元。
  三、按二人互負債務，而其給付種類相同，並均屆清償期者，
      各得以其債務，與他方之債務，互為抵銷，民法第334條
      第1項前段定有明文。依前所述，上訴人雖應償還247,887
      元予被上訴人，惟被上訴人應返還所受不當得利105,000
      元予上訴人，兩造互負金錢債務，並均屆清償期者，上訴
      人依前揭規定於本院主張抵銷，並無不合。兩造互負之債
      務抵銷後，被上訴人僅得就抵銷後之142,887元（即00000
      0-000000=142887）請求。從而，被上訴人依民法第281條
      之規定請求上訴人給付142,887元，及自原告清償最後一
      筆債務之翌日即94年5月18日起至清償日止，按年息百分
      之5計算之利息，為有理由，應予准許，逾此部分之請求
      ，則屬無據，應予駁回。原審就超過前開應准許部分，為
      上訴人敗訴之判決，並為假執行之宣告，自有未洽。上訴
      意旨就此部分指摘原判決不當，求予廢棄改判，為有理由
     ，爰就此部分廢棄原審判決，改判如主文第二項所示。至
      前開應准許部分，原審判命上訴人給付，並依職權宣告假
      執行，核無違誤，上訴意旨，就此部分，仍執陳詞，指摘
      原判決不當，求予廢棄，為無理由，應駁回其上訴。
肆、結論：本件上訴為一部有理由，一部無理由，依民事訴訟法
    第436條之1第3項、第450條、第449條第1項、第79條，判決
    如主文。
中    華    民    國    95    年    4     月    20    日
                  民事第一庭  審判長法官  張惠立
                                    法官  鍾啟煒
                                    法官  吳蕙玟
正本係照原本作成。
不得上訴。
中    華    民    國    95    年    4    月    24    日
                                  書記官  黃鴻鑑


司法院資訊處製作；財團法人民間司法改革基金會備份。
